【裁判字號】    97,易,1518
【裁判日期】    971209
【裁判案由】    業務侵占
【裁判全文】
臺灣臺中地方法院刑事判決              97年度易字第1518號
公  訴  人  臺灣臺中地方法院檢察署檢察官
被      告  己○○
                    5樓
指定辯護人  本院公設辯護人  戊○○
上列被告因業務侵占等案件，經檢察官聲請簡易判決處刑（96年
度偵字第24651號），本院臺中簡易庭認不宜以簡易判決處刑(9
7年度中簡字第846號) ，改依通常程序審理，判決如下：
    主    文
己○○犯業務侵占罪，計二罪，各處有期徒刑柒月。又犯偽造有
價證券罪，處有期徒刑壹年柒月。應執行有期徒刑貳年，緩刑伍
年。偽造如附表一所示編號1至4之支票肆張均沒收。
    犯罪事實
一、己○○於民國96年3月初至同年6月27日間在丁○○、乙○○
    所合夥開設位於臺中市○○路435號之立久行科技開發有限
    公司（下稱立久行公司）擔任會計人員，負責保管立久行公
    司所有之支票簿，為從事業務之人。惟其竟基於為自己不法
    所有之意圖，於96年5月至6月中旬之任職期間之某日，在立
    久行公司內，將所保管之如附表一所示編號1至4之支票，以
    變易持有為所有意思予以侵占入己；己○○另基於業務侵占
    之犯意，於96年5月11日，利用廠商請領貨款而其得自行開
    立支票之機會，先於附表二所示之支票存根聯及公司內部帳
    目上溢填支票金額，俟至每一張支票陸續到期日前，再前往
    銀行自公司帳戶內提領所填載之每筆款項，僅存實際票面金
    額以軋票，而將溢領之金額陸續侵占入己，共計侵占款項為
    158, 401元。
二、又己○○意圖供自己行使之用，而偽造有價證券之犯意，未
    經立久行公司負責人之一之丁○○及其以女兒丙○○名義為
    支票發票人以及合夥負責人乙○○等人之授權同意，於96年
    5月至6月中旬之任職期間之某日，在上開立久行公司內，將
    其所侵占入己之如附表一所示編號1至4之支票，盜用立久行
    公司置放於公司內抽屜之支票發票人丙○○之印章，擅自冒
    用丙○○之名義，接續於如附表一所示編號1至4之支票4張
    上偽填票據金額與發票日等文字，及盜蓋丙○○之印章於如
    附表一所示編號1至4之支票4張之發票人簽章欄，而簽發偽
    造如附表一所示編號1至4之支票4張，並將如附表一所示編
    號1至3偽造之支票3張，持交予朱瑞興及不詳姓名年籍、綽
    號「阿明」之成年男子，而行使該3張偽造之支票作為調現
    之用。嗣於96年7月14日，陽信商業銀行撥電話告知丁○○
    支票跳票之事，而查知如附表一所示支票4張連同票根均不
    見，追查後始知悉上情。
三、案經丁○○訴由臺中市警察局第二分局移請臺灣臺中地方法
    院檢察署檢察官偵查聲請簡易判決處刑。
    理    由
一、按被告以外之人於審判外之陳述，除法律有規定者外，不得
    作為證據；又被告以外之人於審判外向法官所為之陳述，得
    為證據；被告以外之人於偵查中向檢察官所為之陳述，除顯
    有不可信之情況者外，得為證據；另被告以外之人於審判外
    之陳述，雖不符前四條之規定，而經當事人於審判程序同意
    作為證據，法院審酌該言詞陳述或書面陳述作成時之情況，
    認為適當者，亦得為證據。當事人、代理人或辯護人於法院
    調查證據時，知有第159條第1項不得為證據之情形，而未於
    言詞辯論終結前聲明異議者，視為有前項之同意；刑事訴訟
    法第159條第1項、第159條之1及第159條之5分別定有明文。
    本件證人丁○○、乙○○於警詢及檢察官偵訊時所為證述之
    內容，雖係被告以外之人於審判外之言詞陳述，惟被告及其
    指定辯護人對於該等證人於警詢及檢察官偵訊時之證述內容
    之證據能力並未爭執，且未於言詞辯論終結前聲明異議，視
    為於審判程序同意作為證據，而本院審酌上開警詢及偵訊筆
    錄作成時之情況尚無不當，是依前揭規定及說明，證人丁○○及乙○○於警詢、檢察官偵訊時所為之證述，自有證據能
    力，合先敘明。
二、訊據被告己○○對於上揭犯罪事實均坦承不諱，核與證人即
    告訴人丁○○及證人乙○○於警詢、檢察官偵訊時證述之內
    容大致相符，復有如附表一所示編號1、4之支票影本2張附
    卷可稽，並有告訴人提出陽信銀行支票存根聯、溢領金額明
    細表等件及本院96年度中調字第1466號調解程序筆錄、本院
    於97年11月3日與證人丁○○之電話紀錄表各1份在卷可參，
    是被告自白核與事實相符。本件事證明確，被告上揭犯行，
    堪以認定。另依據上揭電話紀錄表記載「 (請陳報票號AC00
    00000、AC0000000票頭及二家廠商有無收到帳款之資料?  )
    證人丁○○：票頭因颱風之故，資料業已毀損無法提供，而
    二家廠商分為礎螢有限公司、家新有限公司均表示有收受帳
    款」等文字，足見原聲請簡易判決處刑意旨所認被告侵占如
    附表三所示之金額係屬無據，而被告並未自立久行公司戶頭
    溢領高於支票金額之款項或有何侵占票款之情事，且此部分
    業經蒞庭檢察官當庭陳明減縮在卷 (見本院卷頁98) ，附此
    敘明。又被告辯稱如附表一所示編號5、6之支票係伊向乙○○借得，且該2張支票原係欲作為清償伊積欠他人款項之用
    ，惟因對方詢問丁○○是否為其開立，因丁○○認係伊私自
    開立而表明不付款，故對方即不收受該2張支票，嗣伊取回
    未使用還給乙○○等情，且參以證人乙○○在本院審理時所
    證述：被告好像有向伊表示要借票，但伊表示須經丁○○之
    同意始可借票，因時間太久，伊忘記是否係如附表一所示編
    號5、6之支票之情 (見本院卷頁76反) ，及證人丁○○在本
    院審理時證稱：因為以前被告向伊借票時，會先告知她預定
    開立的票面金額，但該2張支票被告並未預先告知票面金額
    ，可能是被告被告先行開立，後來忘記告訴伊，之前被告借
    票很多張，金額有10萬元、8萬元、7萬元都很正常，倘被告
    借支票未講金額，伊會請她控制好還款期間，依據以前被告
    借款的經驗，直覺認為被告不會亂開票據金額，印象中借給
    被告支票部分均有兌現，當時以為是被告侵占，後來被告說
    有告訴伊，當時係公司跳票以後，才發現本案的始末，被告
    一再跟伊說有向借這2張票，但是伊向被告表示伊不清楚等
    情 (見本院卷頁74至75) ，足見證人丁○○及乙○○均未能
    明確指證被告確有侵占如附表一所示編號5、6之支票2張之
    事，且查無其他事證足資認定被告有此部分侵占之犯行，而
    被告有無借得該2張支票，已屬難查明，是基於罪疑惟輕之
    原則，既無從證明被告有侵占如附表一所示編號5、6支票2
    張之犯行，即難以遽認被告有違犯此部分之犯罪，且蒞庭檢
    察官亦當庭陳明減縮起訴書及補充理由狀所載侵占如附表一
    所示編號5、6之支票2張之事實，認此部分不構成業務侵占
    之犯行等語 (見本院卷頁100反)，亦併此敘明。再者，被告
    於本院審理時供稱：伊有開立如附表一所示編號4之支票1張
    ，但要調現前先與對方聯絡，對方說沒有錢，故伊未持該張
    支票調現，之後即歸還予告訴人之情，且提出該張支票影本
    1張附卷可佐，而本院審酌告訴人李進榮及證人乙○○均未
    曾指證被告有何將該張支票持以行使之情事，並查無相關事
    證可資證明此張支票業經被告行使及作為調現之用，故亦難
    認被告就如附表一所示編號4之支票有何行使偽造有價證券
    及詐欺取財等犯行，附此敘明。
三、核被告所為，係犯刑法第336條第2項業務侵占罪、同法第20
    1條第1項偽造有價證券罪及同法第339條第1項詐欺取財罪。
    被告盜用丙○○之印章後復持以偽造如附表一所示編號1至4
    之支票發票人欄「丙○○」之印文，係偽造有價證券之階段
    行為，且其如附表一所示編號1至3之行使偽造有價證券之低
    度行為，應為偽造有價證券之高度行為所吸收，均不另論罪
    。另按如數行為於同時同地或密切接近之時地實施，侵害同
    一之法益，各行為之獨立性極為薄弱，依一般社會健全觀念
    ，在時間差距上，難以強行分開，在刑法評價上，以視為數
    個舉動之接續施行，合為包括之一行為予以評價，較為合理
    ，則屬接續犯，而為包括之一罪，最高法院86年臺上字第
    3295號著有判例可參；本件被告所為4次偽造如附表一所示
    編號1至4支票、如附表二所示14次業務侵占行為，核係數個
    舉動之接續施行，依前揭說明，應認定合為包括之一行為予
    以評價，係屬接續犯而為包括之一罪；復上開詐欺取財罪與
    偽造有價證券罪間，係屬一行為觸犯數罪名之想像競合犯，
    應從一重之偽造有價證券罪處斷；另被告所犯上開業務侵占
    2罪、偽造有價證券1罪等共3罪，犯意各別，行為互殊，應
    分論併罰；又被告所犯本件偽造有價證券罪，其法定最輕本
    刑為3年以上有期徒刑之罪，而被告雖有上開偽造有價證券
    犯行，惟念及被告業與告訴人成立分期清償協議書，被告當
    庭陳稱其有給付至97年9月15日分期款之情（見本院卷頁23
    、102），且其所偽造之如附表一所示編號1之支票未發生退
    票之事，及如附表一所示編號2至4之支票33張，均無承兌及
    退補情事，此有陽信銀行華成分行於97年6月19日以陽信華
    成字第970112號函及臺灣票據交換所臺中市分所於97年7月
    29日以台票中字第970450號函2件在卷可查，足見所幸尚未
    造成丙○○及立久行公司受到票款之實際損失，其犯罪情節
    尚屬輕微，只因一時遭人催討債務而心生貪念欲向人調現借
    款用，致罹法定刑為3年以上有期徒刑之重典，相對於其他
    類此手法、質量更鉅之經濟犯罪而言，被告對社會交易及經
    濟秩序之危害較小，故縱僅處以最輕本刑，亦不免過苛，是
    其犯罪情狀相較於法定之重刑，在客觀上足以引起一般人之
    同情，情節尚堪憫恕，爰依刑法第59條之規定，酌量減輕其
    刑。爰審酌被告未有前科紀錄，素行尚佳，因需錢孔急，不
    思以正當方式取得金錢，貪圖一己私利，違犯上開2次業務
    侵占罪及偽造如附表一所示編號1至4之支票4張持交他人供
    調現借錢用之行為，足以影響正常社會經濟及金融秩序，其
    行為自屬不當，惟念及其犯罪手段平和，犯後均能坦承犯行
    ，復與告訴人丁○○成立分期清償之協議，尚具悔意，態度
    尚佳等一切情狀，分別量處如主文所示之刑，並定其應執行
    刑，以資懲儆。末查，被告前未曾受有期徒刑以上刑之宣告
    ，有臺灣臺中地方法院檢察署刑案資料查註紀錄表及臺灣高
    等法院被告前案紀錄表在卷可考，素行尚佳，被告一時失慮
    ，致罹本件刑章，其經此次刑之宣告教訓後，當知所警惕而
    無再犯之虞，且如上所述，被告業與告訴人丁○○成立分期
    清償之協議，是本院綜核各情，認對其所宣告之刑，以暫不
    執行為適當，爰併予宣告緩刑5年，以啟自新。末如附表一
    所示編號1至4之支票4張，係屬偽造之有價證券，不問屬於
    犯人與否，均應依刑法第205條之規定為沒收之宣告，而如
    附表一所示編號2、3之支票2張既經被告陳明係為綽號「阿
    明」持有中，且經被告與該綽號「阿明」之人確認票據資料
    ，有本院97年11月17日電話紀錄表1份附卷可參，故如附表
    一所示編號1至4之支票雖未經扣案，惟並無證據證明該4張
    支票業已滅失，是該4張支票自應併為沒收之諭知，附此敘
    明；另支票上偽造之發票人丙○○之印文，屬偽造支票之一
    部分，故均毋庸另為沒收之諭知（最高法院63年臺上字第
    2770號判例意旨參照），併此敘明。
據上論斷，應依刑事訴訟法第452條、第299條第1項前段，刑法
第336條第2項、第201條第1項、第339條第1項、第55條、第59條
、第51條第5款、第74條第1項第1款、第205條，刑法施行法第1
條之1第1項、第2項前段，判決如主文。
本案經檢察官甲○○到庭執行職務
中    華    民    國    97    年    12     月    9    日
                  刑事第三庭  審判長法官  周瑞芬
                                    法官  陳思成
                                    法官  楊曉惠
上正本證明與原本無異。
如不服本判決，應於收受送達後10日內向本院提出上訴書狀（應
敘述具體理由並附繕本）。
上訴書狀如未敘述理由，應於上訴期間屆滿後20日內補提理由書
於本院。
                            書記官  陳玲誼
中    華    民    國    97    年    12    月    9    日
附錄論罪科刑法條
刑法第336條
對於公務上或因公益所持有之物，犯前條第 1 項之罪者，處 1
年以上 7 年以下有期徒刑，得併科 5 千元以下罰金。
對於業務上所持有之物，犯前條第 1 項之罪者，處 6 月以上
5 年以下有期徒刑，得併科 3 千元以下罰金。
前二項之未遂犯罰之。
刑法第201條
意圖供行使之用，而偽造、變造公債票、公司股票或其他有價證
券者，處3年以上10年以下有期徒刑，得併3千元以下罰金。
行使偽造、變造之公債票、公司股票或其他有價證券，或意圖供
行使之用，而收集或交付於人者，處1年以上7年以下有期徒刑，
得併科3千元以下罰金。
刑法第339條
意圖為自己或第三人不法之所有，以詐術使人將本人或第三人之
物交付者，處5年以下有期徒刑、拘役或科或併科1千元以下罰金
。
以前項方法得財產上不法之利益或使第三人得之者，亦同。
前二項之未遂犯罰之。
附表一：
 ┌──┬─────┬──────┬───────┬─────┬─────┬─────┐
 │編號│票     號 │票載發票日  │面額（新臺幣）│發票人、背│受款人    │付款人    │
 │    │          │            │              │書人      │          │          │
 │    │          │            │              │          │          │          │
 ├──┼─────┼──────┼───────┼─────┼─────┼─────┤
 │ 1  │AC0000000 │96年6月30日 │  33500元     │發票人李美│陳琮德    │陽信商業銀│
 │    │          │            │              │珠、背書人│          │行華成分行│
 │    │          │            │              │吳金同、朱│          │          │
 │    │          │            │              │瑞興      │          │          │
 ├──┼─────┼──────┼───────┼─────┼─────┼─────┤
 │ 2  │AC0000000 │96年7月5日  │  36500元     │發票人李美│不詳      │同上      │
 │    │          │            │              │珠、背書人│          │          │
 │    │          │            │              │不詳      │          │          │
 ├──┼─────┼──────┼───────┼─────┼─────┼─────┤
 │ 3  │AC0000000 │96年7月15日 │  35600元     │發票人李美│不詳      │同上      │
 │    │          │            │              │珠、背書人│          │          │
 │    │          │            │              │不詳      │          │          │
 ├──┼─────┼──────┼───────┼─────┼─────┼─────┤
 │ 4  │AC0000000 │96年8月20日 │  102400元    │發票人李美│不詳      │同上      │
 │    │          │            │              │珠、背書人│          │          │
 │    │          │            │              │不詳      │          │          │
 ├──┼─────┼──────┼───────┼─────┼─────┼─────┤
 │ 5  │AA0000000 │96年6月30日 │  85000元     │發票人李美│不詳      │新竹商業銀│
 │    │          │            │              │珠、背書人│          │行        │
 │    │          │            │              │吳金同    │          │          │
 ├──┼─────┼──────┼───────┼─────┼─────┼─────┤
 │ 6  │AA0000000 │96年7月11日 │  78000元     │發票人李美│不詳      │同上      │
 │    │          │            │              │珠、背書人│          │          │
 └──┴─────┴──────┴───────┴─────┴─────┴─────┘
 附表二：
┌──┬──────┬─────┬─────┬────┬────┬────┐
│    │            │          │支票面額即│        │支票存根│侵占金額│
│編號│  請款廠商  │支票票號  │應付款項  │到期日  │及帳目記│        │
│    │  （簡稱）  │          │          │        │載金額  │        │
├──┼──────┼─────┼─────┼────┼────┼────┤
│ 1  │享勵工業公司│AC0000000 │ 122430元 │96.5.24 │142430元│20000元 │
├──┼──────┼─────┼─────┼────┼────┼────┤
│ 2  │利達機械公司│AC0000000 │  36288元 │96.5.24 │ 46288元│10000元 │
├──┼──────┼─────┼─────┼────┼────┼────┤
│ 3  │連福橡膠公司│AC0000000 │ 203041元 │96.6.10 │223041元│20000元 │
├──┼──────┼─────┼─────┼────┼────┼────┤
│ 4  │揚懋興業公司│AC0000000 │   8432元 │96.6.20 │ 18432元│10000元 │
├──┼──────┼─────┼─────┼────┼────┼────┤
│ 5  │豊將金屬公司│AC0000000 │   9475元 │96.6.20 │ 19475元│10000元 │
├──┼──────┼─────┼─────┼────┼────┼────┤
│ 6  │專順工業公司│AC0000000 │  77760元 │96.6.20 │ 87760元│10000元 │
├──┼──────┼─────┼─────┼────┼────┼────┤
│ 7  │銘梓五金公司│AC0000000 │  25008元 │96.6.20 │ 37805元│12797元 │
├──┼──────┼─────┼─────┼────┼────┼────┤
│ 8  │昇洲通運公司│AC0000000 │   8650元 │96.6.20 │ 18650元│10000元 │
├──┼──────┼─────┼─────┼────┼────┼────┤
│ 9  │宸順企業公司│AC0000000 │   8820元 │96.6.27 │ 18820元│10000元 │
├──┼──────┼─────┼─────┼────┼────┼────┤
│10  │亮鈺電鍍公司│AC0000000 │   5099元 │96.6.27 │ 15099元│10000元 │
├──┼──────┼─────┼─────┼────┼────┼────┤
│11  │永芳塑膠公司│AC0000000 │   4536元 │96.6.27 │ 17135元│12599元 │
├──┼──────┼─────┼─────┼────┼────┼────┤
│12  │佐安企業公司│AC0000000 │  10600元 │96.6.27 │ 16605元│ 6005元 │
├──┼──────┼─────┼─────┼────┼────┼────┤
│13  │鉅特企業公司│AC0000000 │  19757元 │96.6.27 │ 26757元│ 7000元 │
├──┼──────┼─────┼─────┼────┼────┼────┤
│14  │大昌印刷公司│AC0000000 │  22327元 │96.6.27 │ 32327元│10000元 │
├──┴──────┴─────┴─────┴────┴────┴────┤
│                                                       共計侵占158401元 │
└────────────────────────────────────┘


司法院資訊處製作；財團法人民間司法改革基金會備份。
